【裁判字號】    88,上易,1929
【裁判日期】    901030
【裁判案由】    背信
【裁判全文】
臺灣高等法院高雄分院刑事判決                  八十八年度上易字第一九二九號
    上  訴  人
    即  被  告  乙○○
    選任辯護人  王叡齡律師
    上  訴  人
    即  被  告  丙○○
    選任辯護人  林慶雲律師
                楊靖儀
右上訴人因背信案件，不服臺灣高雄地方法院八十六年度易字第五八一二號中華民國
八十八年八月三十一日第一審判決（起訴案號：臺灣高雄地方法院檢察署八十六年度
偵續字第一六四號），提起上訴，本院判決如左：
      主  文
原判決撤銷。
乙○○、丙○○共同為他人處理事務，意圖為自己不法之利益，而為違背任務之行為
，致生損害於本人之利益，乙○○處有期徒刑拾月；丙○○處有期徒刑捌月。
    事  實
一、乙○○、丙○○原分別任職於台灣志氯化學股份有限甲司（下稱志氯甲司），乙
    ○○擔任業務副總經理；丙○○自民國七十七年七月一日受聘為志氯甲司專案副
    理，七十八年四月一日升任專案經理 (即銷售經理)，負責志氯甲司產品在台灣
    南部（含高雄在內）地區之銷售業務，嗣並於八十一、二年間自姚琦接掌南部四
    家經銷商 (包括廣源、永泰、高睦、必興等）之銷售業務，其業務職掌，乃產品
    市場調查與研究發展銷路之推廣，包括產品市場調查工作、業界商訊、市場供需
    情況與季節性變化、價格趨勢預測、分析等隨時提供反應，是其關於產品價格之
    訂定，應負責依據市場行情研判價格，填製價格調整表，提出直屬之副總經理核
    轉總經理。而乙○○則負責發展銷售業務及擬訂價格，並為丙○○之直屬上司，
    直接監督丙○○，是銷售經理丙○○依據市場行情研判價格、填製產品價格調整
    表後，需先送業務副總經理乙○○審核，乙○○則應進而查詢彙整關於志氯甲司
    產品在市場上之價格競爭之相關資料訊息，加以研判志氯甲司產品之價格是否應
    予調升或調降後，呈報總經理開會決定。再渠二人明知生產漂白水之廠商中，告
    訴人甲司漂水產量占台灣地區總產量百分之五十，同時期北部地區市場之華夏海
    灣塑膠股份有限甲司 (下稱華夏甲司）漂水產量約占市場百分之二十五、義芳甲
    司約占百分之二十二，及南部地區廠商固另有台塑、台紙，及農化廠 (榮民化工
    廠及合迪化學，一在桃園，一在高雄）等生產漂水，惟其時台塑生產之漂水僅占
    市場產量百分之三，大部供應其下游廠商台化甲司，且非其主要產品；台紙、榮
    民化工廠等漂水產量少，而三家廠商所產漂水均屬副產品，品質均不如志氯甲司
    之專業生產者，且因占有市場總量極微，對市場價格影響無足輕重，在市場上不
    具競爭能力，是實際在市場上具有漂水競爭能力者，僅志氯、華夏、義芳三家廠
    商。而該三家廠商在地理位置上，分散於台灣南部、中部及北部，且因漂水中氯
    之成分極易揮發、不易存放，加上運費昂貴等特性，多就近在生產區域內銷售，
    而鮮有越區銷售之情形，故該三家廠商，在其特定產銷市場，實居於類似寡占之
    地位，而在價格製定上，具有相對的優勢。則志氯甲司漂水售價，應參考與其居
    於相同市場地位之華夏、義芳甲司等之售價，並相關市場之供需等製定之，即丙
    ○○應確實反映其時相關廠商之市場價格，並影響價格之資訊；乙○○應盡其監
    督之責，並提出價格調整之建議。惟乙○○、丙○○二人為志氯甲司處理事務之
    際，竟基於共同使經銷商定期招待，並向經銷商謀取回扣之不法利益，即圖使經
    銷商以低價進貨，增加市場之競爭力，並約定以銷售量為基準，計算回扣，而以
    增加經銷商之銷售量，相對累積回扣之利益之犯意聯絡，乃明知自八十三年八月
    間起，市場上華夏甲司之漂水牌告價已調漲達每噸二千四百元、義芳甲司牌告價
    亦達二千元之漂水行情價格，甚至台塑甲司之售價亦有一千八百元，而未確實反
    應該市場行情，致志氯甲司之漂水售價除於八十三年十一月間為反應成本調漲一
    百元外，一直維持每甲噸一千七百二十元之低價，及自八十四年七月間起，漂水
    需求量增加，按供需法則，有調漲售價之空間，應提出調漲之建議，而均未為之
    ，甚至於八十三年十一月底裴道格 (尚未上任總經理之職）因液鹼之成本漲價，
    主張漂水應反映成本調漲時，乙○○仍極力反對之。另高睦甲司 (即理由欄告訴
    人提出表格中之代號S09)於八十三年九月間始成為志氯甲司液鹼及鹽酸之經銷商
    ，其初期液鹼及鹽酸之銷量不高，則相較於其他經銷商，不應有特別優惠之售價
    ，丙○○、乙○○二人竟未確實予以反應，自始即給予較之甲司液鹼及鹽酸重要
    客戶，且銷量相近、同為高雄地區經銷商之泉興甲司 (即前開表格中代號A02)更
    低之售價。然志氯甲司總經理均為美方指派，對於台灣市場非全然熟悉，因未獲
    得充分市場資訊，故自八十三年十一月底最後一次調漲漂水售價後，迄未召開價
    格調整會議，致志氯甲司之漂白水價格一直以低價供應經銷商，迄維持每甲噸一
    千七百二十元之價格不變，較之在漂水市場上居於同等主要供應地位之華夏甲司
    牌告價格二千四百元 (實際售價在二千三百二十元左右），相差懸殊，且低於北
    部市場漂水主要供應商義芳甲司牌告價之二千元，及高睦甲司之液鹼及鹽酸售價
    一直低於泉興甲司，致志氯甲司因此長期受有短少銷售利益之損害。
二、丙○○、乙○○據此經銷商得以低價進貨、取得競爭優勢之利益，與經銷商廣源
    甲司郭新備、永泰甲司陳永章及高睦甲司李啟宏等進而約定，由三人提供回扣，
    即按月給付丙○○二萬元；按月以各該經銷商銷售漂水、液鹼、鹽酸總噸數，每
    噸五十元計算，給付回扣予乙○○，由乙○○統籌處理。而於八十四年八月十四
    日下午六時許，乙○○、丙○○與志氯甲司之經銷商廣源甲司代表郭新備、永泰
    甲司代表陳永章及高睦甲司代表李啟宏等三人相約在高雄市○○路○段三九四號
   白金漢宮飯店六０八室聚會，而於同日晚間六時二十九分許，高睦甲司李啟宏與
    丙○○一同步出該六０八室，在門外走道上，李啟宏交付丙○○一信封，內裝新
    台幣 (下同）二萬元；六時四十四分許，陳永章與乙○○走出該六０八室，陳永
    章交付乙○○其內各含六萬九千一百元、八萬六千元及十三萬二千七百三十六元
    現金，及各載明七月份漂白水明細如下：0000000×１２/１０ (即一．
    二倍，下同)＝0000000×０、０５＝６９０８０ (陳永章)，七月份１４
    ２２．３０噸 (×１２/１０)＝１７０６．７６×５０＝８５３３８付８６００
    ０ (郭新備)，及Ｈ：１３９８．０８噸×５０ ＝６９９０４，Ｎ：６５７．５
    ９噸×５０＝３２８７９、漂水：５９９．０６×５０＝２９９５３共計１３２
    ７３６（李啟宏）之回扣計算式便條紙之信封三個。而先前志氯甲司總經理裴道
    格發覺甲司漂水訂價異常，派人跟監，發現乙○○、丙○○與前開經銷商有聚會
    情形，並於前揭時地發現丙○○、乙○○有收受不當利益之嫌，當場加以盤問，
    始由乙○○、丙○○交出各該所收受內裝現金之信封而查獲。
三、案經志氯甲司訴由臺灣臺北地方法院檢察署呈請臺灣高等法院檢察署令轉臺灣高
    雄地方法院檢察署檢察官偵查起訴。
    理    由
甲、程序方面：
    本件原經台灣高雄地方法院檢察署 (下稱高雄地檢署)檢察官於八十六年一月二
    十九日以八十五年度偵字第一０八六號為不起訴處分，告訴人於同年二月二十五
    日收受不起訴處分書，而於同年三月三日未附理由具狀聲請再議，由同署收文，
    嗣並補具再議理由狀及相關證物，由台灣高等法院高雄分院檢察署 (下稱高雄高
    分檢)檢察長於同年三月三十一日命令發回續查，有各該不起訴處分書、再議聲
    請狀、再議理由狀及高雄高分檢檢察長命令等附於偵查卷可稽。按之刑事訴訟法
    第二百五十六條第一項固規定：告訴人接受不起訴處分書後，得於七日內以書狀
    敘述不服之理由，經原檢察官向直接上級法院首席檢察官或檢察長聲請再議；第
    二百五十七條第三項規定：聲請已逾前條之期間者，應駁回之。而據前開偵查卷
    內所附再議理由狀，固未記載收文日期，致無從確定是否於同年三月四日前之再
    議期間內補具，惟原高雄地檢署檢察官並未以再議逾期為由，駁回該再議之聲請
    ，且於卷證送高雄高分檢後，同署檢察長亦未為駁回之處分，是從卷內資料，均
    無從據以認定其補提再議理由時已逾七日之再議期間。況司法院二十六年院字第
    一六八六號解釋謂：告訴人聲請再議，既未依法於接受不起訴處分書七日內敘述
    不服理由，經原檢察官駁回後，縱再補提理由，亦不發生聲請再議之效力。則依
    該解釋之反面意義，乃告訴人聲請再議，雖未依法於接受不起訴處分書七日內提
    出不服理由，但苟於原檢察官尚未為駁回之決定前，補提其理由，即應認再議之
    法定程式業經補正，而發生合法再議之效力。至前司法行政部刑事司及法務部檢
    察司法律座談會意見固均以告訴人於再議期間後始補提再議理由，應認屬刑事訴
    訟法第二百五十七條第三項逾七日再議期間之不合法，而由地檢署檢察官或高檢
    署檢察長予以駁回云云。惟本院以刑事訴訟法關於聲請再議之規定，並無禁止於
    聲請再議 (不問是否已提出再議理由)後，補充再議理由之明文，且同法第二百
    五十六條第一項規定之不服理由，亦非不得補正事項，苟告訴人於再議期間後、
    檢察官為駁回決定前，提出再議理由，應認其聲請再議之程式已經補正，而為合
    法有效之再議，始不至於過度擴張不合法再議之範圍，以保障告訴人之權益。而
    前開座談會意見尚不能拘束本院，爰不予審酌。從而本件告訴人聲請再議，既在
    高雄地檢署檢察官駁回其再議聲請前為之，並經原檢察官將相關卷證檢送高雄高
    分檢檢察長，應認其再議之法定程式業經補正，而不發生再議不合法之問題，是
    其後高雄地檢署檢察官於本案發回續查後，認被告丙○○、陳國禎有犯罪嫌疑，
    提起甲訴，核無就不起訴處分確定之案件重行起訴之違誤，先予敘明。
乙、實體方面：
一、訊據上訴人即被告乙○○固對於右開時地遭告訴人志氯甲司查獲內裝現金及計算
    甲式便條紙之信封三個，及上訴人即被告丙○○對於收受內裝現金二萬元信封等
    情，固均為坦承，惟均矢口否認有何背信犯行。被告乙○○辯稱：告訴人甲司總
    經理裴道格意圖排除異己，而利用在職員工羅織其罪名，高雄市白金漢宮飯店係
    甲司特約指定員工住宿之飯店，經銷商、同業其他客戶要買甲司產品，因業務需
    要甲事接洽及市場行情交換會留下洽談，案發當晚，經銷商陳永章等人來邀集被
    告一同出去吃飯，要離開房間時，陳永章稱身上有東西不方便會搞掉，說要寄放
    一下，吃過飯後經銷商另有餘興節目，他會回來處理。以往若到高雄，這些被告
    從前服務台聚時代就是好友的經銷商會到旅館探視被告，一起到白宮海產店吃飯
    ，他們會帶被告到外面按摩、熱敷，甲司其他人會和他們去跳舞、喝酒吃宵夜，
    而被告頂多到高雄牛奶大王。當晚走出房間就被七、八名不知名外國人圍住帶往
    別的房間測謊問東問西，被告答是談股票的事，因為當時股票下跌厲害，有經銷
    商說大家可以集資買股票。裴道格和徵信社之韋伯斯等人，於凌晨二時許，請來
    飯店經理開啟被告所住之六０八室，由被告打開手提箱將陳永章所寄放之物交付
    ，事後被告才知當晚經銷商陳永章、李啟宏、郭新備離開六０八室即分別被裴道
    格、甘比及許鐵松（告訴人志氯甲司市場經銷企劃經理）隔離審問。韋伯斯問被
    告談錢之用途，被告答說也許交際應酬，有時請甲司同事喝酒跳舞共同基金。韋
    伯斯認被告前後說詞不一，可能是翻譯問題。再者，被告以在鹼氯產銷市場所累
    積二十餘年經驗，自中化甲司離職多年參與告訴人甲司經營盡心盡力，使告訴人
    甲司開工兩年回收資本額七億元，開工四年回收總投資十七億元，第五年起迄伊
    離職年年有鉅額盈餘，惟迄今九年告訴人甲司仍是臺灣鹼氯工廠唯一未建立及發
    展下游工業之甲司，有違當年政府與美方合資目的，被告轉告該甲司減資應讓售
    中化甲司，同樣可達到減資作為美方資金運用調度國外之目的，並由中化甲司負
    起告訴人甲司之永續經營及發展鹼氯下游工業之目的等語，因此種下與現任經理
    裴道格之嫌隙不信任，且裴道格所代表之美國ＰＰＧ甲司在台灣投資的白煙廠被
    告訴人甲司核定享有超低之最優惠價，占有告訴人甲司銷售量百分之二十五之中
    化卻從未依約享有，被告不忘叮嚀裴道格及歷任洋總經理依約履行並始終拒絕參
    加中化之銷售議價以示抗議，早為裴道格排除異己之對象。告訴人甲司之漂白水
    開工後，主要來自製程中尾氯之吸收處理，每日約三十噸，並非正式產品，其氯
    成分極不穩定，都在百分之十或以下，含有大量之水分，銷售極為困難，如一日
    不處理即會造成甲害及全廠停工，告訴人甲司無運送漂白水之小卡車，必須仰賴
    經銷商自備儲槽及車輛運儲。大量之不合格漂白水造成經銷商之虧損，並對漂白
    水之銷售避之唯恐不及。至裴道格認為八十三年十一月間因液鹼價格不斷攀升，
    甲司前任總經理ＬＡＲＲＹＨＡＭＭＩＴ想提高漂白水售價，因「被告極力反對
    ，堅稱只要甲司一調價漂白水銷量便會受影響」，因而該次甲司會議中只將漂白
    水價格每甲噸售價一千六百二十元調升為一千七百二十元。而告訴人避而不談台
    塑價格為一千八百元、台紙一千六百元、農化一千元（榮民化工及合迪化學），
    反而只強調華夏海灣甲司為二千四百元。其實華夏海灣之訂價扣除數量折扣三百
    元及運費平均二百元後，其送達客戶之價格每噸約為一千九百元，而當時告訴人
    甲司之自提運價一千七百二十元加運費平均二百元，每噸送達客戶價格為一千九
    百二十元，相較之下並未偏低。另被告亦有找中北部經銷商查證，華夏工廠設在
    頭份，其二千四百元訂價不可能賣到南部，告訴人甲司主要係和南部廠商競爭，
    南部廠商如高雄台塑仁武廠一千八百元、台紙一千六百元、農化廠為一千元，而
    自頭份賣到南部要加運費每噸六百元，倘依裴道格所稱「牌價二千四百元是工廠
    交貨即廠商自提價格」等於價格是三千元，不可能賣，在八十四年本案發生以前
    在市場上從未聽聞，否則華夏之客戶豈不是為冤大頭？而裴道格提出告訴後所提
    出之華夏甲司致告訴人甲司之英文函也敘明二千四百元為廠牌價，主要委由三家
    經銷商銷售數量已達一千二百噸等語，是如按其銷售量與折扣價作加權平均扣除
    數量折讓後每噸應為二千一百八十三元，絕非裴道格所稱每噸華夏漂水為二千三
    百十元，況該等華夏甲司職員應裴道格要求所出具之函文，其陳述情節極不一致
    ，依其計算方式，以牌價扣除折讓後平均售價應在每甲斤二．三０元以下，其函
    文竟稱平均售價高達二．三二元，顯然不實。再者，漂白水中含液鹼僅百分之一
    ，漂白水售價係決定於市場行情，並非完全決定於液鹼，實際上漂白水供不應求
    是在八十五年一月台塑將原供市場漂白水轉供台化，台化不足又向告訴人甲司每
    月購買四百噸，告訴人甲司始有機會將漂白水價格大幅調升，故告訴人甲司遽以
    八十五年以後之漂白水市場變化批判八十三年十二月之漂水訂價，顯不合理云云
    。被告丙○○則以：價格係由總經理裴道格所指示，伊到台北開會，決定價格後
    伊才簽，如何指示就如何簽，且市場經理許鐵松亦參與訂價過程，若價格之製定
    不利甲司，不應只由伊承擔責任；伊身上之現金二萬元係李啟宏託伊代買中秋節
    禮物之用，其他自乙○○處查扣之信封等，均與伊無涉，伊未收受回扣云云為辯
    。
二、按刑法背信罪之成立，以為他人處理事務，意圖為自己或第三人不法之利益，或
    損害本人之利益，而為違背其任務之行為，致生損害於本人之財產，或其他利益
    為要件。是被告乙○○、丙○○二人所為，是否與刑法背信罪之要件相合，即須
    就 (一)被告二人之職務是否包括本件經銷商之價格調整權或建議權；(二)被告
    二人是否有收受回扣之行為；(三)被告二人是否有隱匿而未提供市場漂水價格等
    資訊，或故意提供不實資訊，以供告訴人甲司調整漂水價格，致違背其職務；(
    四)告訴人甲司是否因被告二人之違背職務行為受有損害等各方面來探究，且須
    同時合於各該要件，始得認有背信犯行。經查：
(一)被告二人之職務是否包括本件經銷商之價格調整權或建議權？
１、丙○○自民國七十七年七月一日受聘為志氯甲司專案副理，七十八年四月一日升
    任專案經理 (即銷售經理)，有志氯甲司工作人員薪給異動單、薪資表、備忘錄
    可稽 (本院卷一第二二七、二二八、二三０頁)，並據證人王召仁於八十五年二
    月十三日偵訊中證稱：在三、四年前乙○○重新分配所負責的客戶群，才變成所
    有南區經銷商均由丙○○負責等語 (八十五年偵一０八六號第三十頁)，及丙○
    ○早在八十二年一月間即以銷售經理身分簽署銷售合約彙報單，其上載有關於經
    銷商廣源、必興二甲司銷售漂白水之合約期間及價格等 (本院卷一第二二四頁)
    ，足認被告丙○○辯稱自八十三年十月間以後始擔任業務經理一職云云，並非事
    實，且亦足認其自八十一、二非間起即已接掌南區經銷商之業務，核先敘明。再
    依告訴人甲司經ＩＳＯ認證之銷售組業務職掌說明書 (八十四年四月一日版)所
    載，銷售經理應負責產品價格之訂定，即依據市場行情研判價格，填製產品價格
    調整表，呈財務長、業務副總經理、總經理核准；依被告丙○○簽署之職位說明
    書，其職掌目的，乃產品市場調查與研究發展銷路之推廣，包括產品市場調查工
    作、業界商訊、市場供需情況與季節性變化、價格趨勢預測、分析等隨時提供反
    映，且其直屬上司為業務副總經理，其職位在業務副總經理直接監督下，有告訴
    人提出之各該業務職掌說明書、職位說明書為憑 (原審卷第二三五至二四０頁、
    本院卷二第四九０至第五０三頁)；而依被告乙○○之職位說明書所載，業務副
    總經理應負責發展銷售業務及擬訂價格，亦有告訴人提出之職位說明書可查 (原
    審卷第二四一頁至二四四頁)，及據上開銷售經理之職掌說明書及職位說明書所
    示，業務副總經理即被告乙○○應直接監督銷售經理丙○○；銷售經理依據市場
    行情研判價格、填製產品價格調整表後，須先送業務副總經理審核。則被告二人
    確有隨時蒐集、據實反映市場行情資訊，以供甲司作成最合乎甲司利益之產品價
    格決定，並據以填製價格調整表或為階段審核，層送總經理決定等職權，已至灼
    然。
２、據乙○○於八十六年五月二十七日偵訊時，經訊以漂水、液鹼、鹽酸等銷售價格
    如何製定時，陳稱：價格之決定係由銷售經理及市場經理提供市場行情，先看同
    業價格有無變動，及進口價有無變動，及客戶反應，據種種訊息，作成建議，由
    總經理召開會議討論後決定價格，送請總經理核可後就以該價銷售；我沒有權利
    變更，我是甲司副總經理，我不負責提供資料但參與會議，就價格決定提供個人
    專業知識等語 (八十六年度偵續字第一六四號卷第一０五頁背面至第一０六頁）
    ，其固刻意迴避本人在價格決定上之影響力，然確認銷售經理有價格建議權。而
    被告乙○○既為銷售經理丙○○之直屬上司，直接監督丙○○，何以得諉稱丙○
    ○之價格建議權或所蒐集之市場資訊與其無關？
３、丙○○於偵訊時稱：我把價格反應上去副總處，他英文好，他報告總經理，我們
    再到台北開會，決定價格等語 (八十五年度偵字第一０八六號卷第二七四頁背面
    )，另先於八十五年八月二十四日具狀承認告訴人所言：甲司產品價格訂價流程
    ，係由銷售經理 (即被告丙○○)作初步建議，再交由副總經理 (即同案被告乙
    ○○)審核，最後再由總經理決定 (同案卷第三０三頁背面)；繼於十月十五日具
    狀自承：有關漂白水之價格簽訂建議，在告訴人甲司自七十七年營運起至八十三
    年九月間完全由配銷經理陳仁哲 (現為配銷課長)負責，自八十三年十月間因告
    訴人甲司申請ＩＳＯ９００２品質控管制度，才轉由被告丙○○接辦 (同案卷第
    三二七頁)；於本院稱：八十三年十月前，我從未簽過價格調整單，後為國際認
    證，姚琦說我應簽調整單，我才簽的各等語。姑不論被告丙○○所稱負責漂水價
    格簽訂建議之始點與前揭丙○○於八十二年一月間即簽有銷售合約彙報單 (本院
    卷一第二二四頁)之事實不符，而難認屬實，然其關於價格建議之權限業經自承
    明確，參以被告提出之志氯甲司鹽酸之銷售合約或訂單彙報表，亦由丙○○、乙
    ○○簽署，有該等銷售合約或訂單彙報表可稽 (原審卷第一九七至二０三頁)，
    及證人姚琦於原審八十七年二月十七日到庭證稱：(漂白水的價格調整情報誰要
    負責？)一般由各區業務經理由市場情報為根據提出，原來經銷商是由我管理，
    後來移給丙○○，乙○○曾向我說既然交給丙○○就要尊重他，不要管此部分業
    務(原審卷第六十六頁背面)；於本院稱：甲司是依據市場反應來調整，丙○○簽
    上去之後還是要甲司副總經理批示後轉給總經理；副總經理說接到簽呈後他會打
    電話向相關廠商求證現在價格；有時先開價格會議再寫簽呈，有時先寫簽呈再開
    會(本院卷三第二六、二七頁)等語，益顯本件關於志氯甲司產品，包含經銷商漂
    水價格之調整等，應係由丙○○負責提供市場資訊無訛。
４、綜上，告訴人提出關於被告丙○○、乙○○二人職掌之證明，與事實尚無違誤。
    參以本案卷附被告或告訴人提出之價格調整單或銷售合約或訂單彙報表 (原審卷
    第一九七至二０三頁；本案卷一第二二四頁至二二六頁等)上除丙○○、乙○○
    之簽名外，另僅總經理作最後決行，或由乙○○代理總經理核可，及財務長或會
    計經理簽署，則被告二人另辯稱許鐵松、姚琦等亦有相同權限等語，以許鐵松係
    市場經理、姚琦為業務經理，則其關於志氯甲司產品市場價格之建議，或亦有相
    當之權責，惟尚非關於本件限於「經銷商」漂水、液鹼、鹽酸等價格之製定可明
    ，是其權限應無重疊之處，核難據以認定許鐵松等人就本件相關價格之製定亦應
    負責。而被告二人嗣後於本院更異其詞，另稱無價格建議權或決定權，僅根據總
    經理召開價格調整會議，參與會議之人均可提出相關資訊，總經理據以決定價格
    後，丙○○再依該價格填載價格調整單，呈給副總經理乙○○，乙○○將之翻譯
    成英文，再送總經理核可，據總經理最後決定之價格作為實際銷售價格云云，實
    係刻意迴避其權責之語，而無可採。從而被告二人受告訴人甲司僱用，被告丙○
    ○職司產品市場調查與研究發展銷路之推廣，包括產品市場調查工作、業界商訊
    、市場供需情況與季節性變化、價格趨勢預測、分析等隨時提供反映等，及其直
    屬上司乙○○為業務副總經理，直接監督丙○○，並初步審核價格調整之建議等
    權限，已足認定。從而，被告丙○○倘故意隱瞞市場資訊，未反映市場供需及價
    格變動情形，而被告乙○○復未據其對市場之熟稔及經驗，判斷價格調整時機，
    提出會議討論，總經理將無從依據市場價格資訊以為價格調整之裁量及核可。
(二)被告二人是否有收受回扣之行為？
１、證人即徵信社全亞資訊之韋伯斯於本案案發後出具聲明書三件，分別載明：立聲
    明書人韋伯斯，於民國八十四年八月十四日下午六時二十九分左右，在高雄市○
    ○○路三九四號白金飯店六０八室附近走道，目睹李啟宏先生交付一包以信封裝
    載之物件予丙○○先生，此一事實為立聲明書人親身經歷等語；立聲明書人韋伯
    斯，於民國八十四年八月十四日下午六時四十四分左右，在高雄市○○○路三九
    四號白金飯店六０八室附近走道，目睹陳永章先生交付一包以信封裝載之物件予
    乙○○先生，此一事實為立聲明書人親身經歷等語；立聲明書人韋伯斯，於民國
    八十四年八月十四日下午十時左右，在高雄市○○○路三九四號白金飯店三０七
    室內，會同美商必丕志工業甲司安全室主任貝克及乙○○，在徵得乙○○同意後
    ，由立聲明書人貝克及乙○○面前開啟先前由乙○○所有之甲事包內取出的三個
    以信封包裝之物件。第一個信封內有一手寫便條紙載明「七月份漂白水明細如下
    」等字句及一計算甲式總數為六九０八０，並有六九一００元（六十九張一千元
    鈔票及一張一百元鈔票）；第二個信封內有一手寫便條紙載明「七月價」等字句
    及一計算甲式總數為八五三三八，並裝有八六０００元（八十六張一千元鈔票）
    ；第三個信封內有一手寫便條紙，註明「Ｎ」「Ｈ」及「漂水」之計算甲式，各
    乘以五十，總數為一三二七三六，並裝有一三二七三六元。該三張便條紙之影本
    ，如附件；上開事實為立聲明書人親身經歷等語。此有該三張聲明書存卷、便條
    紙及上開現金等扣案可查。再美國必丕志股份有限甲司商業安全室主任貝克於案
    發後之八十六年五月三十日亦作成宣誓書一件，載明其於本件案發時在場親自見
    聞之經過，稱被告乙○○最初否認收受任何金錢，經告以目擊收受信封時，改稱
    係經銷商三人先後委託保管，再經開啟信封之後，稱錢係其與經銷商投資買賣股
    票之共同基金，但對於信封內之計算甲式何以係以經銷產品數量計算，答稱無法
    解釋等情，亦有附於偵查卷內之宣誓書原本及譯本一件可考 (八十六年偵續字第
    一六四號卷第一一七至一一九頁 )。而案發時，在白金漢飯店六０八室外走道，
    經銷商李啟宏交付內含二萬元之信封予丙○○，及陳永章隨後交付內含如上述現
    金之信封袋三個予乙○○之事實，並據證人裴道格、韋伯斯先後到庭證述明確，
    證人韋伯斯於偵訊中結證稱：在七月有觀察到他們有聚會之情形，但未發現回扣
    情形，因我們並未接近；他們的聚會形態一樣，他們來到旅館後，經銷商一個一
    個進來，之後就一起離開去吃飯喝酒，之後到理髮廳，到了時間就離開 (高雄地
    檢八十五年偵字第一０八六號第二九七頁背面)；(八月十四日）當天我們把前後
    二間房都訂下來，一間在旁邊，一間在對面，我們從大門眼洞觀察，：：  六點
    二十九分看到李啟宏與丙○○走出房間，李啟宏交一包東西給丙○○，六點四十
    四分看到陳永章；（為什麼在走道上，不在房間內交東西？ )各交各的 (台北地
    檢八十四年度偵字第二四九九五號卷第五一頁背面至五二頁）；我主要是問乙○
    ○，他起初說沒有錢，後來說是為了安全及寄放到晚餐結束，後說是股票共同投
    資，最後說共同分攤要去娛樂、按摩、KTV 唱歌（高雄地檢署八十五偵一０八六
    號，第十八頁）等語；證人裴道格於偵訊中到庭結證稱：八十四年五月分開始發
    覺經銷價格不正常，也有廠商反應；七月分委託徵信社跟監，發現被告與經銷商
    在一起；沒有拍攝拿錢的照片；當時我在對面房間從眼洞看見；( 計算金額明細
    的紙張）在乙○○放錢的信封裡面，原來是三個信封裝，當時皮箱是鎖著，經他
    同意才打開 (台北地檢八十四年度偵字第二四九九五號卷第五二頁背面至第五三
    頁）；八十四年我親眼看到乙○○、丙○○等四人在飯店內，經銷商陳永章將信
    封交給乙○○，信封內有六萬九千元，同時還有一便條紙，記載前月的銷售量及
    濃度，每噸五十元之甲式，另二信封的情形也相同，這三信封共有約三十萬元之
    回扣金額：：：案發前市場漂白水就已短缺，告訴人甲司應可調高售價，但沒有
    ，銷量越多回扣越多，：：：陳、謝二人說是購買股票的基金，後來陳先生寄給
    甲司的信說是作為應酬的基金，根據最後一次答辯理由狀他稱是替他人保管，以
    上說法均非實在，根據信封內之計算方式根本就是回扣（高雄地檢署八十五年偵
    字一０八六號，第三三四頁至第三三五頁背面）等語。而韋伯斯、裴道格若非親
    見乙○○、丙○○與經銷商間有收受物件之舉動，何至無端當眾將渠二人及經銷
    商等人攔下盤問？且確實取出其二人收受之內裝現金之信件？是渠等證詞，尚不
    足認係虛構。另自陳永章、郭新備之計算式觀之，均就銷售總噸數乘以一．二倍
    ，顯係以八十三年十月間以前志氯甲司漂水純度百分之十為基準，其後志氯所產
    漂水純度提高百分之十二，而有必要乘以一．二倍，是亦足認許鐵松另證稱：郭
    新備表示給回扣有一段時間，記不得何時開始付的等語，尚非虛設。
２、被告乙○○、丙○○均供認收受前揭韋伯斯所指之信封無訛，及證人陳永章、李
    啟宏並自承交付前開金錢。惟被告乙○○、丙○○均否認收受回扣，被告乙○○
    辯稱：是陳永章說要出去吃飯，先把錢寄放我這裡；是在房間內交的，(信封)內
    容我不知道，事後問郭新備、陳永章、李啟宏三人，得知是三人平日交際應酬之
    需而湊共同基金若干，由專人統籌保管，因顧及安全，不便攜帶，才託伊暫時保
    管，非回扣或佣金；事後知道信封內的明細，是他們三人間所出交際費的計算明
    細云云；被告丙○○先後辯稱：(當場被查獲時，你如何說？)我身上二萬元，我
    說我們經銷商會跟我借，例如破胎要補等，我說總經理來我才要講；(當時為何
    說是股票的錢？)平常經銷商常跟我借八千、一萬元；李啟宏拿給我二萬元，說
    吃完時要買東西送給客戶，因他的客戶和我的客戶有重疊 (八十五年度偵字第一
    ０八六號第十八頁背面)；是他們託我買東西中秋送禮，去年 (八十四年)生意不
    好做，總經理一直要提高價錢，但甲司產品爆滿，要拜託經銷商提貨 (同卷第二
    七三頁)各等語。經查：
  (1)關於陳永章交付予被告乙○○之三個內所裝字條及現金之用途，據陳永章於偵訊
    中稱：(寫這張字條之用意？)甲司是做開銷費用，因對方要吃飯按摩；(字條上
    銷售量乘以０．０五？)銷售量多的就要出多一點錢；被查獲時伊即表示這些錢
    是寄著要吃飯用的，他們甲司來我們即吃飯；(按銷售額提列吃飯錢？)以前沒有
    ，只有這一次；我們三個都忙，不一定能在一起，我就叫他們把錢放我這裡，一
    起出去按摩回來再算；我用信封裝錢，李啟宏、郭新備的錢是前一天拿給我的，
    當天因我到房間去找被告，他的手提箱開開，我就先把錢放進去，暫時先放著，
    因為我們要出去吃飯，帶出去危險；(０．０五如何決定的？)快要中秋節了，要
    交際費用，以前是分攤費用 (八十五年度偵字第一０八六號第十三頁背面至第十
    五頁背面）；李啟宏稱：（信封內字條何意？)一噸五十元，金額是我分攤的，
    錢我交給陳永章，因為志氯甲司的人來要請客，有時我請客，有時別人請；這是
    第一次提撥，以前叫我出多少我就出多少 (同卷第十五背面至第十六頁背面)；
    我確實有拿錢給丙○○，告訴人甲司甘比問「他們有無貪污」，我說不應問我，
    為難我，他是你們甲司員工，應問他們；回去時我是要去取錢.... 我認得總經
    理，我向他拿錢時，他問我很多問題，問我錢為何放包包裡面，我隨便講是買股
    票的事，我沒真實講，是因他們已誤會有佣金的事.... 翻譯並沒有說安全理由
    ，我和甘比並沒有說到甚麼安全理由，甘比在問我時調查員有出去再進來，說兩
    被告講這個錢是投資股票，後來又進來說，他們承認是回扣，我是跟甘比講，這
    個事我不知道 (高雄地檢署八十五年度偵一０八六號，第二九六頁背面至二九七
    頁）；郭新備稱：甲司都有交際費；生意好時，才一起出錢做交際費；當天我拿
    八萬六千元，不是一次出的，是好幾個月 (同卷第二二四頁至第二二五頁背面)
    等語，各人所言，並不一致，而李啟宏既然將錢交予陳永章作為交際費或交予丙
    ○○代購禮品，何以事後表示要向總理拿回該等款項？
  (2)據證人甘比於偵訊時稱：總經理裴道格指示我去的，我和徵信甲司另一調查人員
    PINKERTON甲司會合一起和李啟宏會談，我們三人一起到餐廳去，整個過程是用
    中文，透過翻譯的過程，知道錢並不是買賣股票，我了解到錢怎麼樣交手....
    等語（高雄地檢署八十五年偵字一０八六號，第二九六頁前），參以前開李啟宏
    所言 (高雄地檢署八十五年度偵一０八六號，第二九六頁背面至二九七頁），李
    啟宏自稱於返回飯店時隨便向裴道格說錢是買股票云云，顯然李啟宏因誤以徵信
    社人員誘以被告二人供稱錢是買股票用等語屬實，而出此言，事後諉稱「故意不
    照實講」以圓謊。
  (3)證人許鐵松於偵訊中證稱：案發之時，總經理裴道格通知我過去，叫我跟甘比各
    帶一個人出去吃飯，跟他們談，我跟郭新備一起出去，當時他非常害怕，一直在
    問我，你們想幹甚麼.... 他後來被我打動，說這錢也沒什麼，只是感恩，後來
    我跟他講，你是不是說一噸給五十元嗎，他說對的。我問他這個錢給了多久，他
    說已經想不起來了；（高雄地檢署八十五偵一０八六號，第四七頁背面）郭新備
    被我說他一家辛苦工作，最大的好處佣金都交給乙○○，值得嗎？他終於回答，
    這個錢沒甚麼，只是感恩而已，意思是承認有付錢，我問他付多少？是否每噸五
    十元？他點頭，我問他何時開始付的，他說記不起來，應該是有很長的時間....
    他（指郭新備）曾多次和我提過要付很多的交際費（同案卷第二六五頁背面）；
    （問郭新備每噸付五十元佣金有多久，郭如何說？）他講有一段時間，但多久記
    不起來；他講已經很久，他想不起來多久（同案卷第二六七頁)等語，則據郭新
    備審判外之陳述，亦足認陳國禎所收受按銷售量比例提列之金額確屬回扣無訛。
  (4)據被告乙○○於八十五年十一月十三日偵訊時稱：事後我問他們放那個錢是甚麼
    意思，他才說要花錢的基金；二月份甲司有年終晚會，他們每人都有送禮，年終
    他們要請甲司平常幫忙提驗貨物之人吃飯，晚會完還帶總經理去酒家喝酒（八十
    四年二月），他們也說還要送共同交貨客戶，這筆錢就是作這些用途.... 這是
    他們交際的基金（高雄地檢署八十五偵一０八六號，第三三八頁）云云，復與陳
    永章、郭新備、李啟宏等人說是志氯甲司的人來要請客之基金云云不符，而丙○
    ○最初於八十五年二月六日偵訊中稱：李啟宏拿二萬元給我，說吃完飯要買東西
    送客戶，因他的客戶和我的客戶有重疊云云 (八十五年偵字第一０八六號第一八
    頁），非但與其先前向告訴人甲司人員所言經銷商會向伊借款云云不符，且與李
    啟宏當庭稱：中秋節快到，請他幫忙買些禮物，因丙○○他的甲司要買禮物，因
    他有一位服役的朋友在開中藥行，買得會比較便宜云云（同卷第十九頁），及其
    嗣後於八十五年七月十七日另稱：二萬元是「他們」託我買東西中秋送禮，去年
    生意不好做，總經理一直要提高價錢，但甲司產品爆滿，要拜託經銷商提貨云云
    (八十五年度偵字第一０八六號第二七三頁)，亦不相符。況如果在吃完飯後要送
    客戶禮物，當事先即購買妥當，或是一起要買禮物送禮，亦可由陳永章三人提列
    之基金購買即可，實無須另由李啟宏單獨出資。
  (5)參以證人陳仁哲於本院八十九年七月十日調查中稱：案發當天我有在場，我到那
    邊時乙○○、李啟宏、郭新備、陳永章都在看電視，丙○○還沒到；我當時去會
    合要去吃飯，我沒看到他們拿信封袋給乙○○；在此之前他們都是輪流請客，我
    想之所以會輪流請客是因為副總經理是由北部下來等語 (本院卷第四七二頁)，
    是陳仁哲既在丙○○之前到現場，會同眾人一同去吃飯，則李啟宏、陳永章二人
    如確係在房間內交付信封袋予丙○○或乙○○，陳仁哲當無未見其事之理，且李
    啟宏、陳永章果對交錢之事，無所避諱，大可當眾提出而使眾人得以見聞，何以
    交錢之同一時間全程在場之陳仁哲竟未見聞其事？至陳仁哲於九十年五月十七日
    本院調查中另稱：就關於被告有收受廠商好處的部分 (即原審卷第一五二頁之資
    料)，是甲司要我寫的，但我並不知道有那回事等語，然此與其右述：我沒看見
    他們拿信封袋給乙○○之情並不相左，尚難據此推翻其於八十九年七月十日之前
    開證詞。
  綜上，足認證人韋伯斯、裴道格等人稱是在走道交付信封袋，各交各的等語，並非
  虛設。況收受現金回扣在一般犯罪偵查上，極難人贓俱獲，多以佐證及其他情況證
  據予以認定。而本件被告二人就所收受內含現金信封之用途，如單純是陳永章寄放
  或李啟宏委託代購物品，大可明確直陳，惟其二人先後所言或證人陳永章等人陳述
  ，竟有多種版本，致有如上齟齬之處，而難自圓其說，顯然均係心虛之詞。從而被
  告乙○○稱三個信封內裝現金非回扣；被告丙○○辯稱二萬元非回扣云云，均無足
  採。
(三)被告二人是否有隱匿而未提供市場漂水價格等資訊，或故意提供不實資訊，以供
    告訴人甲司調整漂水價格，致違背其職務？
１、被告乙○○固辯稱：如果是回扣，何以李啟宏就無利害關係之液鹼及鹽酸部分亦
    有提列？而華夏甲司牌告價二千四百元，實際扣除數量折讓三百元及運費折扣二
    百元，實際賣到客戶是一千九百多元，而志氯甲司漂水定價一千七百二十元係自
    提價格，如加上運費二百元，每噸送達客戶係一千九百二十元，並未偏低；且華
    夏甲司不可能賣到南部，因加運費六百元，要賣到三千元，故華夏非告訴人甲司
    之競爭對手，告訴人甲司之競爭對手應為南部地區之廠商，南部地區當時生產漂
    水之廠商尚有台塑、台紙、農化 (榮民化工-實係位於桃園-及台迪化學)等，志
    氯甲司在市場上並非獨占，而當時台塑漂水價格一千八百元、台紙一千六百元、
    農化一千元，華夏的售價並非如告訴人所言是漂水市場上唯一的行情；當時夏天
    漂水需求量都加大，然因尚受制於台塑、台紙、農化等競爭廠商，才未調高價格
    ；八十五年初以後漂白水市場才顯現有缺貨現象，主要是台塑漂水全部供應台化
    廠，市場造成真空，所以價格抬高，還能增產，不能以案發後市場供需變動而調
    高售價，來批判之前所訂售價偏低；且廠商定價與實際售價間有很大出入，有很
    多暗盤，廠商不會透露真實價格云云；被告丙○○辯稱：華夏漂水訂價很高，實
    際上賣的不是這樣；氯會揮發，不利長途運送，且運費昂貴，價格要和鄰近地方
    比；華夏不可能南下拓展業務，因為無利可圖；伊只是依市場的銷售來判斷，不
    能向競爭的甲司查價，否則會違反甲平交易法云云，並提出台塑甲司於八十四年
    五月三日每甲斤 (下同)漂水售價一．七七元 (濃度百分之八)、台紙甲司八十四
    年五月一日漂水售價一．六元 (未載濃度)、義芳甲司八十四年六月二十六、二
    十七、二十八、二十九日等售予「福成工業原料行有限甲司」價格自一．０至一
    ．七元；同年八月十一日售予同一甲司價格一．五元；同年六月二十六日售予「
    環豐化學股份有限甲司」價格一．六七元；同年六月二十七日售予「原泰化工原
    料行」售價一．六元；同年八月十二日售予「星福工業原料行」售價一．六七元
    等 (均未載濃度)之銷售發票影本計十紙 (本院卷二第五二九至五三二頁背面)，
    證明各該廠商於八十四年間之實際售價均低於或與志氯甲司售價相近。
２、惟查：
  (1)告訴人指稱：漂水市場之主要佔有者為告訴人甲司、華夏甲司、義芳甲司、台塑
    甲司、台紙甲司及榮民化工等，其中告訴人工廠位於高雄，市場主要在中南部；
    華夏甲司位於頭份，市場主要在中部，義芳甲司位於桃園，市場主要在北部，至
    台紙甲司每月產量僅約四百甲噸、榮民化工亦同，且經常處於停工狀態，因產量
    極微，不計入市場占有率中，對市場價格影響亦無足輕重。是四家主要廠商僅台
    塑與志氯甲司在南部地區，而漂水倘越區銷售勢必增加運費，故其售價亦須與同
    區之競爭廠商相較，始具意義；華夏甲司為與告訴人唯一可能有重疊銷售區之競
    爭廠商，告訴人甲司之售價自應與華夏甲司比較且應為同一價格條件等語。並據
    證人即原負責經銷商之北部業務經理姚琦於本院證稱：華夏甲司如果漂水過剩，
    就會衝到南部來等語 (本院卷三第二七頁)，參以華夏甲司Geoff八十五年五月二
    十二日寄給裴道格之函文附有漂水市場占有率之統計，志氯甲司占百分之五十、
    華夏百分之二十五、義芳百分之二十二、台塑百分之三 (亦即其餘廠商之占有率
    極微)，其固未確指係八十四年度之市場占有率，惟既係八十五年五月間製作，
    除非廠商有擴廠或停產現象，短期內尚不至有大幅變動，是本院認該數據，非無
    參考價值，另據經濟部工業局八十八年五月二十五日函覆原審，略以：漂白水之
    價格標準，經洽業者稱該商品之價格隨品質如穩定性、純度、揮發性等之差異而
    不同，品質相近者價格差異不大等語 (原審卷第二八一頁)，再據被告丙○○於
    偵訊中稱：漂白水以前是下腳品，後來因環保需要，市場變大；台塑做出來的不
    合格品數量很大，所以賤價出售，他們的成份不穩定等語 (八十五年度偵字第一
    ０八六號卷第二七四頁)，及據台塑甲司八十五年十二月二日及台塑甲司八十五
    年十二月二日函覆高雄地檢署稱：本甲司海波（俗稱漂白水）產生之方式為製程
    中以液鹼吸收管中尾氯，數量不多等語，及該函所附八十年至八十五年之平均月
    產量，分佈於一百七十餘噸至二百六十噸之間（八十五年偵字第一０八六號卷第
    三六五至三六六頁）；八十九年七月十一日函覆本院，略以：南部生產漂水廠商
    之生產量依序為志氯、台紙、台塑；本甲司非大量製造，與志氯專業生產不同等
    語 (本院卷第四八六、四八七頁)，足認志氯甲司係專業生產漂水之廠商，與華
    夏、義芳之漂水等級相同，其售價自應相近。是告訴人所言，志氯甲司在南部地
    區之漂水市場，除華夏甲司外，幾無競爭對象等語，尚未與事實背離，其訂定漂
    水售價時，自不應受限於以漂水為副產品、品質及產量均不足相提並論之廠商之
    售價 (甚至可說因其壓低價格，致其他產量少之廠商須隨同降價求售)，而應參
    考品質與產量相當之華夏、義芳甲司之售價製定之。
  (2)華夏甲司卜郎飛 (即GEOFF)於偵訊中就華夏甲司漂水之銷售價格，針對被告乙○
    ○之答辯，到庭結證稱：華夏海灣甲司 (即華夏甲司)月產漂水一千五百至二千
    噸，大多數客戶按牌價二千四百元在工廠交貨，但有三個客戶享有數量折扣；每
    月底統計所有客戶之總數量，以及所有客戶所付的價格，得到該月之平均價格，
    所說的總量除以總價格收入即係指第二封信（即C.S.Fu所寫）所寫的價格，其意
    即指，有三個客戶有數量折扣，通常只有一個達到約五百噸或超過六百噸，享有
    每噸三百元之折讓；每月有一千到一千二百噸按牌價供應，五百至六百噸按折讓
    價二千一百元供應，原則上每月平均價格等於按牌價減一百元供應；因為是在工
    廠自提，所以沒有提供運費折讓，C.S.Fu所稱的平均價介於二千二百九十元至二
    千三百四十元之間；華夏給折讓三百至四百元只有一個客戶，其他的客戶都付牌
    價等語（高雄地檢署八十五年偵一０八六號，第四０六頁背面至四０八頁），經
    被告乙○○當庭質疑華夏之實際售價稱：該甲司之發票備註欄有一個「一．０」
    的註記，客戶說是月底付款時可扣除每甲斤一角或每噸一百元，是其平均價不應
    高於二．三元 (每甲斤)，加上一客戶可達五百至六百噸，有三百元折讓，即價
    格為二千一百元 (每噸)，其平均值自當在二千三百元以下，且證人在給華夏甲
    司之第四封信上提到有運費折讓，亦應列入平均價之計算等語，證人答覆：我無
    法答覆發票上的問題，因我的資料來自會計部門，是依據總收入 (實際收到的帳
    款)除以總銷量所得，我相信大部分的客戶是付二千四百元；會計算的平均價格
    是二．三二元 (每甲斤)，是依據發票金額，月底是依據發票記載寄通知向客戶
    收錢；我信上寫的數量折扣是其他產品，不是漂水；我原來的信沒提，信裡未給
    予充分資訊，因和告訴人甲司係競爭者，故只給予一些事實資料等語（同案卷第
    四０九頁背面），另稱：華夏是依我所說的價格銷售，但市場上有副產的漂水以
    低價競爭，所以可能告訴人甲司跟著按低價銷售；市場上有二種製造型態，華夏
    、志氯、義芳是專門製造漂水，其他廠商只是副產品，生產副產品之廠商以折扣
    銷掉副產品，但專門製造廠商就會將價格提高；如台灣志氯保持低價政策，其他
    廠商也跟著保持低價；華夏甲司不明白，志氯甲司的銷量那麼大，價錢賣的那麼
    低，所有華夏甲司提出的價格都是我們的實際銷售價格等語（同案卷第四一一頁
    ），而證人所言，與華夏甲司於八十九年七月十四日函覆本院之函文，其內容大
    致相同，亦有該函文附卷可憑 (本院卷第四八三頁)。再被告乙○○固以：依志
    氯甲司定價，加運費四百元，若賣到與華夏甲司之銷售區域，每甲噸二千一百元
    ，與華夏甲司扣折除折讓三百元後之二千一百元，亦未偏低；或謂：華夏售價扣
    除數量折讓及運費折讓後，實際賣一千九百元，若志氯甲司一千七百二十元，加
    運費二百元，亦達一千九百二十元，未低於華夏之實際售價云云，惟以其計算方
    式顯有偏頗，蓋華夏甲司之產品若銷到南部，再加上運費計算，應更高於證人所
    稱之售價，實不能以華夏甲司之售價均扣除運費、志氯甲司售價反加上運費之後
    來比價。甚者，華夏甲司在中北部之市場地位，可謂與志氯甲司在南部之地位相
    當，其產量大，成份穩定，且非副產品 (非生產初期之不穩定狀態或「下腳貨))
    ，經銷商須賴其供貨 (縱使經銷商須具備特殊之貯存設備，乃經營上所必備，且
    參以證人即義芳甲司業務副理蘇東湖於本院到庭結證稱：因為商品性質上算是一
    種能源類，產量上有限，是一種化工類的基本料，有銷售配量的問題，所以經銷
    商對我們比較禮遇等語－本院卷第四七０頁－自明)，在價格決定上，居於主導
    之地位，非可削價以求脫手之副產品可擬，是其價格比較，與其說是基於競爭地
    位，在為甲司獲利之立場，無寧認係基於相同之市場上寡占地位，且應以其在各
    自之銷售區域內之實際售價為之，方有意義。從而被告乙○○此部分所辯，實似
    是而非，不足為其有利之認定。再義芳甲司漂水之牌價為每噸二千元，經銷商的
    價格依銷售量分級，銷售量較大之經銷商約一千七百元等語，有該甲司函文 (本
    院卷二第四七九頁)可憑。再被告二人就其在職期間志氯甲司漂水價格之訂定，
    雖提出台塑、台紙、義芳甲司等之部分發票影本計十紙 (本院卷二第五二九至五
    三二頁背面，詳如前述)等，以證明其售價尚低於或與志氯甲司之售價相近，惟
    各該發票均係影本，且其中台塑甲司之漂水濃度僅百分之八，而與志氯甲司產量
    可相抗衡 (唯市場在北部)之義芳甲司銷售之漂水，有同日之發票而二筆單價相
    差甚巨 (每甲斤差０．五元)者、相隔數日就同一客戶而價格差異懸殊者 (每甲
    斤最多達０．七元)，且均未標明濃度，有各該發票等可稽，尚難認係銷售之常
    態，而被告復未能解釋其何至於此，核難據為有利之認定。至義芳甲司予經銷商
    之價格固有達一千七百元者，然其係依銷售量分級，依牌價二千元予以折扣，非
    志氯甲司不分銷售量一律予以一千七百二十元之低價可擬。況據中國石油甲司函
    送其自八十二年至八十五年止漂白水標購案之統計表顯示，其歷次甲開招標之單
    價，除八十四年二月二十一日由高睦企業有限甲司以每甲斤一．七八元得標外，
    餘單價介於二．二元至二．九六元之間 (本院卷三第五七、五八頁)，得標廠商
    除一次為三太化工有限甲司外，餘僅告訴人之經銷商廣源、高睦二家甲司，足認
    南部地區之漂水售價遠高於志氯甲司之定價，而有相當調漲之空間。
  (3)告訴人指稱：市場上漂水供不應求現象早案發前八十四年七月份即已呈現，此由
    告訴人甲司生產副總甘比於八十四年七月十一日寫給被告之一乙○○之內部備忘
    錄中，明示該年度漂水銷量已超過甲司預定每日一百四十甲噸之銷售目標，即被
    告乙○○於八十四年七月二十四日回覆甘比之內部備忘錄，亦確認八十四年夏天
    漂水銷量已超過甲司該年度預定銷售目標，且甲共衛生、水處理即泳池對漂水之
    需求自八十四年起即明顯增加中等語，並提出甘比寫給乙○○之備忘錄及乙○○
    回覆之備忘錄為憑（八十五年偵字第一０八六號，第三七三至三七四頁），是告
    訴人此部分指稱八十四年八月十五日案發前，市場對漂白水之需求就已昇高，被
    告仍未為調高售價之建議等語，尚與事實相符。參以台塑甲司八十五年十二月二
    日函覆高雄地檢署稱：本甲司海波（俗稱漂白水）產生之方式為製程中以液鹼吸
    收管中尾氯，因數量不多，乃洽請台化配合提運，在交易客戶中，台化及東昇係
    位於彰化，八十二及八十三年間曾部分提運之速達位於嘉義，其餘客戶位於高雄
    或屏東，八十五年三月六日以後，供應客戶亦無限定等語，及該函所附八十年至
    八十五年之平均月產量，分佈於一百七十餘噸至二百六十噸之間，且大部分供應
    台化甲司，其供應情形並無顯著變化，有該函及所附明細表在卷可考（八十五年
    偵字第一０八六號卷第三六五至三六六頁），及台塑甲司於八十九年七月十一日
    函覆本院，略以：本甲司於八十四年一至十二月間漂白水 (有效氯以百分之十計
    ) 供應價均為牌價每甲斤一元八角，係參考市場供需情形、同業供應價格而核定
    ，且係自提價，不含運費，亦無噸數級價差；南部生產漂水廠商之生產量依序為
    志氯、台紙、台塑；本甲司非大量製造，與志氯專業生產不同，八十四年銷售量
    為二千二百十四噸，除供應關係企業百分之九十四外，餘供應高雄地區買賣業客
    戶等語，有該甲司八十九年七月十一日函文可查 (本院卷第四八六、四八七頁)
    ，足證台塑對於台化漂水之供應自八十年迄八十五年十二月間均無顯著變化，則
    被告乙○○辯稱：自八十五年初以後，台塑將原供市場之漂水轉供應關係企業台
    化，漂水市場始出現供不應求現象云云，即難認屬實。再被告二人自八十四年初
    新任總經理裴道格上任以來，均未曾作過價格調整之建議，此據被告二人自承八
    十三年十二月一日係最後一次調整價格，原因是液鹼漲價，裴道格 (尚未上任總
    經理)堅持調漲一百元等語 (詳前揭被告乙○○之辯詞)可明，並據裴道格陳明在
    卷(原審卷第六五頁)( 是證人姚琦於九十年五月十七日本院調查中稱：丙○○有
    把漂白水的市場價格，在會議上提出過，但不是每一次等語，尚不足以證明係八
    十三年十二月一日調漲以後之事)。另告訴人指稱：八十四年八月十四日本件案
    發後，被告二人離職，該甲司即分段緩步調漲漂水價格，迄八十五年八月調漲至
    二千三百元，與華夏甲司價格相同，且銷量並未減少等語，有其提出自八十三年
    一月至八十五年八月間，與華夏甲司售價比較表，及志氯甲司價格調漲、銷量統
    計明細等 (其時華夏之牌價仍維持在二千三百元上下，見八十六年度偵續字第一
    六四號第三三頁)，及華夏甲司八十五年五月二十二日函，載明該甲司所產濃度
    百分之十二之漂白水牌告價，自八十三年八月以來，即維持工廠自提每甲斤二．
    四元之價格等語 (原審卷第一一七、一一八頁)為憑，益顯漂白水市場在被告二
    人離職之後迄八十五年五月間，並無如被告所指，因受台塑將漂水轉銷售台化甲
    司、市場需求大幅增加等情，參以前揭工業局函文所示 (原審卷第二八一頁)，
    告訴人甲司調漲漂水售價，非不足以之與被告二人任職期間做價格變動之比較。
    而告訴人甲司在市場競爭並無顯著變動之下，將價格大幅調漲至與中部地區競爭
    廠商華夏甲司相同之後，銷售量並無萎縮，已詳前述，甚至於八十五年十一月達
    二千五百元，並有告訴人提出之銷售發票、售價與銷量等比較表 (原審卷第一八
    四至第一九三頁、第一七一頁)可查，對照之下，足認被告二人任職期間，確有
    訂價偏低而未據實反應市場資訊之違背職務行為。
  (4)證人裴道格於偵訊中證稱：由高雄地區經銷商比較可知，高睦 (八十三年九月，
    代號S09)成為經銷商後，起初銷售量不高，但價格比泉興 (代號AO2)低，泉興是
    長期的經銷商，而且鹽酸的銷售量最大，液鹼銷量中等，價格卻高等語，並提出
    各經銷商關於液鹼及鹽酸之銷量、價格對照表等為憑 (八十五年偵一０八六號第
    三一至四十頁)，足認李啟宏之所以就液鹼及鹽酸一併按銷售量提列回扣，實因
    受有低價進貨之利益，是被告乙○○上開就此部分所辯，即不足採。
  (5)況被告乙○○按銷售量每噸向經銷商收取五十元之回扣，及丙○○收取每月二萬
    元之回扣，已如上述，而經銷商既願意負擔回扣金額，顯然如售價加上回扣金額
    ，仍為其可接受之售價，甚至有更多調漲空間，是志氯甲司漂水之價格，及就高
    睦甲司液鹼及鹽酸之售價，至少每噸均可提高五十元售價，而仍不影響其銷售量
    。
  (6)被告二人另辯稱：八十三年九月間華夏甲司將漂水牌價調漲為二千四百元，志氯
   甲司於同年十月間有加以反應，自一三五０元調高至一六二０元，於八十三年十
   一月二十九日再調高一百元，其後市場無變動，無再調整之必要；八十四年五月
   三十一日裴道格親自核定鹽酸之價格調整，並非未反應市場價格等語，並提出相
   關之「價格調整單」及「銷售合約或訂單彙整表」各一張 (原審九八、九九頁)為
   憑，惟八十三年十月間調高漂水售價至一六二０元，係因志氯甲司漂水濃度自百
   分之十增為百分之十二；八十三年十一月二十九日調整漂水價格係為反映液鹼成
   本上漲，均非反應市場價格 (本院卷三第三三頁，及參照被告首揭答辯)，而八十
   四年五月三十一日比照台塑調降一百元，則是調低價格，對象則係經銷商高睦企
   業甲司，且非有關漂水價格之調整，並與被告二人對經銷商維持低價之政策一致
   ，尚不足據以證明係被告二人反應漂水市場行情之價格調整。
  (7)證人即華夏甲司原負責漂水銷售業務之陳玉璽於本院庭陳稱：（華夏甲司函稱八
   十四年漂水平均售價二千三百二十元，及其總經理卜郎飛稱二二九五至二三四六
   元？）據我了解這是牌價，實際上每月總價達到一個標準可以有一個折讓，折讓
   下來可能達到每甲噸一千七百或一千六百元；漂水係副產品，不可能停產，一般
   權宜措施是去拋售，不然整廠可能會停工；這種東西很便宜，所以有區域性的銷
   售，不可能遠地銷售；華夏不可能銷售至高雄，都在北部銷售；不可能說沒有，
   但此情況相當低；華夏與志氯無競爭上問題等語（本院卷二第三四九頁），然其
   就華夏甲司之實際售價，並未如證人卜郎飛提出實際數據，復與華夏甲司正式行
   文本院之旨不符，且所稱華夏與志氯甲司無競爭關係，漂水售價很便宜云云，亦
   係揣測之詞或主觀之認知，非得謂漂水市場無一定之行情，及證人即義芳甲司業
   務副理蘇東湖於本院陳稱：志氯甲司之訂價應該不會偏低，當時是各有各的市場
   ；因為他們的價格不可能賣到北部，我們也不可能賣到南部，我們的競爭對象是
   華夏甲司；義芳甲司、華夏甲司都是銷售達到一定數量就可以有折扣等語，然據
   其另稱：八十七年以前沒有銷售到南部，八十八年有幫客戶送貨 (到南部)，含運
   費，現在 (八十九年)有一些數量會往南部等語，則其所言各有各的市場云云，亦
   屬主觀臆測之詞，均不足為有利被告之認定。
(四)告訴人甲司是否因被告二人之違背職務行為受有損害？
    被告二人任職期間，自八十三年十一月底最後一次調漲漂水售價後，該漂水售價
    一直維持一千七百二十元之低價，與同期華夏甲司牌價二千四百元、實際售價二
    千三百元上下，及義芳甲司牌價二千元，按銷售量給予折扣等，均明顯偏低。再
    志氯甲司之經銷商至少願以當時售價加上回扣金額 (甚至定期應酬支出)之價格
    購買漂水，及高睦甲司願加回扣價購買液鹼及鹽酸，而不致影響其銷量，亦如前
    述，則志氯甲司至少受有相當於回扣金額之損失。而據告訴人提出之自八十三年
    一月間至八十五年十月間售價與銷量對照表顯示，志氯甲司之漂水，有相當之調
    漲空間，每噸不止五十元，有該對照明細表格可憑 (原審卷一七一頁)，則志氯
    甲司實際所受減少收益之損失，應遠高於銷售量每噸五十元。
(五)綜上所述，被告二人意圖為自己不法之利益，而有違背其職務之行為，致生損害
    於告訴人甲司之利益，已至灼然，其等所辯，無非事後卸責之詞，不足採信。本
  件事證明確，被告二人犯行洵堪認定。
三、被告乙○○、丙○○均受僱於志氯甲司，係為他人處理事務之人，竟意圖為自己
    不法之利益，而為違背其等任務之行為，致生損害於告訴人甲司之財產利益，核
    係犯刑法第三百四十二條第一項之背信罪。被告二人均本於一個犯罪計劃而接續
    為背信之行為，應為接續犯，以一罪論；又被告二人間就上開犯行，有犯意聯絡
    及行為分擔，應為共同正犯。
四、原審因而對被告二人論罪科刑，固非無據，惟原判決就本件程序上是否有逾再議
    期限之違法，未予論究，及就被告丙○○收受回扣部分之事實，未予認定，而逕
    以被告乙○○收受回扣之行為認定被告丙○○亦涉有犯行，均有未洽，被告二人
    上訴意旨仍執陳詞，否認犯罪，固無理由，惟原判決既有上開可議之處，自應由
    本院予以撤銷改判。爰審酌被告二人分別身居告訴人志氯甲司之副總經理、銷售
    經理之職，由告訴人甲司高薪聘用，竟為圖額外利益，隱瞞市場行情資訊，致志
    氯甲司長期以偏低之價格銷售漂白水，受有相當之損失，及被告二人職掌之輕重
    、獲利之程度，既其智識程度、犯罪後一再狡飾犯行等一切情狀，分別量處如主
    文第二項所示之刑，以示懲儆。
據上論結，應依刑事訴伀法第三百六十九條第一項前段、第三百六十四條、第二百九
十九條第一項前段，刑法第二十八條、第三百四十二條第一項，罰金罰鍰提高標準條
例第一條前段，判決如主文。
本案經檢察官陳惠珠到庭執行職務。
中      華      民      國    九十      年      十      月     三十     日
                              臺灣高等法院高雄分院刑事第二庭
                                  審判長法官  曾永宗
                                        法官  周賢銳
                                        法官  謝肅珍
右正本證明與原本無異。
不得上訴。
                                      書記官  高惠珠
中      華      民      國    九十      年      十一    月     二       日
附錄：本判決論罪科刑法條全文
刑法第三百四十二條第一項。
為他人處理事務，意圖為自己或第三人不法之利益或損害本人之利益，而為違背其任
務之行為，致生損害於本人之財產或其他利益者，處五年以下有期徒刑、拘役或科或
併科一千元以下罰金。
                                                                  Ａ


司法院資訊處製作；財團法人民間司法改革基金會備份。
